【裁判字號】    99,台上,4198
【裁判日期】    990707
【裁判案由】    偽造文書
【裁判全文】
最高法院刑事判決            九十九年度台上字第四一九八號
上  訴  人  甲○○
上列上訴人因偽造文書案件，不服台灣高等法院中華民國九十七
年五月六日第二審判決（九十六年度上訴字第四七二一號，起訴
案號：台灣新竹地方法院檢察署九十五年度偵字第四一一九號）
，提起上訴，本院判決如下：
    主  文
上訴駁回。
    理  由
按刑事訴訟法第三百七十七條規定，上訴於第三審法院，非以判
決違背法令為理由，不得為之。是提起第三審上訴，應以原判決
違背法令為理由，係屬法定要件。如果上訴理由書狀並未依據卷
內訴訟資料，具體指摘原判決不適用何種法則或如何適用不當，
或所指摘原判決違法情事，顯與法律規定得為第三審上訴理由之
違法情形，不相適合時，均應認其上訴為違背法律上之程式，予
以駁回。上訴人甲○○上訴意旨略稱：(一)、告訴人乙○○（原名
傅學樵，於民國九十一年十一月十四日更名）、丙○○、丁○○
、戊○○（下稱乙○○等四人）出具同意書委託上訴人以訴訟方
法，分割坐落新竹市○○街六號、八號共有祖產房屋（下稱系爭
房屋）及排除該房屋承租人之侵權行為，則在未完成訴訟之目的
前，上訴人自得繼續使用乙○○等四人名義及印章進行訴訟。若
乙○○等四人未授權上訴人代刻印章，何以乙○○等四人歷次訴
訟均不曾提供其印章予上訴人使用，是乙○○等四人稱其等未授
權上訴人代刻印章云云，全係因雙方感情交惡後之情緒化說詞，
不能採信。原判決對上述有利上訴人之證據，未加審酌，仍論處
上訴人偽造文書罪行，顯已違法。(二)、在以往訴訟進行中，乙○
○等四人不曾對上訴人為任何終止委任訴訟代理之表示，且縱使
乙○○等四人無再續行訴訟之意思，由於上訴人不知情，仍繼續
使用乙○○等四人之名義及印章於訴訟文書上而代理進行訴訟行
為，至多構成過失行為，並無偽造文書之故意。原判決對此有利
上訴人之證據及法律見解，均未加審酌，亦有違法。(三)、乙○○
等四人均知悉上訴人所提起之九十年度竹簡字第五二七號（下稱
第一件）、九十一年度訴字第五七六號（下稱第二件）、九十一
年度簡上字第一八號（下稱第三件）、九十一年度竹簡字第九號
（下稱第四件）、九十四年度簡上字第三五號（下稱第五件）等
五件民事訴訟，乙○○等四人究以何種標準劃分其中第一件至第
三件有授權，第四、五件未授權上訴人，原審未予調查，有應調
查之證據未予調查之違誤。(四)、乙○○等四人所出具之同意書僅
有一紙，如依原判決所認「同意書並非如『空白支票』般可由被
告任意行使，在具體案件進行時，仍應取得證人丙○○等人之個
別授權」，則上訴人似僅可提起第一件訴訟，然為何乙○○等四
人對第二、三件訴訟亦承認在授權範圍內。是同意書應屬概括授
權，上訴人未逾越授權範圍，原審上開認定毫無根據且與事實不
符，而有理由不備及矛盾之違法。(五)、戊○○於九十五年三月二
十九日檢察官偵查中提出「刑事補述狀」之最後一行記載：「對
上述案件之訴訟費用亦未結清」等語；另丁○○在第一審審理中
亦供稱曾交付上訴人數次訴訟費用，由上訴人代為向法院繳納等
語，可推知乙○○等四人均有參與第四、五件訴訟及支付裁判費
之情事，並非毫不知悉。上訴人為系爭房屋共有人之一，對李炳
仁起訴請求返還無權占有房屋事件，在民事訴訟法上，僅須上訴
人一人為原告，為全體共有人之利益提起即足，乙○○等四人並
不一定要列為原告。上訴人提起之第四件民事訴訟，苟未經乙○
○等四人之授權，何須併列乙○○等四人為原告，共同訴請李炳
仁給付上訴人及乙○○等四人損害金。原審對上述有利之證據，
均未說明不採之理由，有判決理由不備之違法云云。
惟查：證據之取捨、證據證明力之判斷，以及事實有無之認定，
屬事實審法院之職權，苟其取捨判斷與認定，並不違背論理法則
及經驗法則，即不容任意指為違法，而執為適法之第三審上訴理
由。本件原審認定上訴人有原判決事實欄（下稱事實欄）一之(一)
、(二)、(三)所載連續行使偽造私文書之犯行，係以：依卷附乙○○
等四人與案外人傅英雪於九十年八月二十二日出具之同意書記載
內容，並非針對特定事件之授權，是在具體事件之行使，究應以
和解、協判或採訴訟之方式，自仍應探求當事人之真意。而上訴
人提起第一件至第三件民事訴訟時，均事先告知乙○○等四人，
渠等亦參與該等事件之旁聽開庭、分攤部分費用，此據丁○○、
戊○○陳明在卷，是依該互動模式觀之，此同意書在具體案件進
行時，仍應取得乙○○等四人之個別授權，上訴人應知悉甚詳。
上訴人告知乙○○等四人取得其等口頭同意後，始對傅國樑提起
第一件至第三件民事訴訟，均受敗訴之判決；之後上訴人另以乙
○○等四人名義（乙○○更名前以傅學樵名義）提起第四、五件
民事訴訟時，事先均未告知乙○○等四人，且在第四、五件訴訟
進行中先後提出民事委任書、民事補正狀暨後附委任書，及提出
民事上訴理由狀暨委任書等情，有上述各該書狀可稽，核與證人
乙○○、丙○○、戊○○及丁○○證述情節相符，並為上訴人所
是認，且經原審調取上開民事卷宗核閱無訛。上訴人並坦承前述
委任書、補正狀及上訴理由狀上，乙○○等四人之署押均為其所
簽署；乙○○等四人之印文亦係其先後委託不知情之刻印業者刻
得「傅學樵」印章一枚、「乙○○」印章一枚、「丁○○」印章
一枚、「丙○○」印章二枚、「戊○○」印章二枚後所蓋上等語
在卷。乙○○等四人簽署前開「同意書」，並非毫無限制之概括
，且未授權刻印章，亦即乙○○等四人授權範圍並不包含未告知
及未徵詢乙○○等四人意見逕行提起訴訟及上訴等之訴訟行為，
且未涵括刻印章在內，此業據乙○○等四人分別於偵查及第一審
審理中指述綦詳等證據資料，予以綜合判斷，認上訴人之犯行足
堪認定。並指駁、說明：上訴人於原審否認有偽造私文書及行使
偽造文書之犯行，辯稱：因乙○○等四人已於九十年八月二十二
日出具同意書，概括授權上訴人代為處理系爭房屋有關之分割，
或與其他共有人間因侵權行為所產生之訴訟。故前開乙○○等四
人之印章均為渠等授權所刻，且以乙○○等四人名義提出之委任
書及書狀等，亦均為乙○○等四人同意授權之訴訟行為。且上訴
人所提起之訴訟行為，並未對乙○○等人造成任何損害云云，為
卸責飾詞，均不可採等由甚詳。又以核上訴人所為，就事實欄一
之(一)、(二)、(三)所為，均係犯刑法第二百十六條、第二百十條之行
使偽造私文書罪。上訴人就事實欄一之(二)、(三)部分，利用不知情
之第三人代為偽刻「乙○○」、「丙○○」、「戊○○」之印章
，為間接正犯。依想像競合犯及九十四年二月二日修正公布、九
十五年七月一日施行前刑法第五十五條之連續犯規定，從一重以
連續行使偽造私文書，足以生損害於公眾及他人罪處斷，且加重
其刑，並酌情量處有期徒刑十月，再依中華民國九十六年罪犯減
刑條例，減為有期徒刑五月，如易科罰金，以銀元即新台幣九百
元折算一日，及為相關沒收之諭知，並明關於事實欄一之(二)、
(三)上訴人偽刻印章犯行，雖未據起訴，但與已起訴受有罪判決部
分，有裁判上一罪關係，自得併予審理。已詳其所憑證據及認
定之理由，所為論斷均有卷存證據資料可資覆按。上訴意旨雖指
摘原判決違法，然查：(1)、解釋契約，於契約文字業已表示當事
人真意，無須別事探求者，固不得反捨契約文字而更為曲解，但
如契約文字不明時，則須探求當事人立約時之真意，不能拘泥於
契約之文字而為解釋。本件乙○○等四人於九十年八月二十二日
所出具之同意書記載：「坐落新竹市○○街六號及八號房屋，若
為分割或發生其他共有人或第三人有侵權行為時，立書人同意委
託甲○○為代理人，依法行使一切訴訟行為之權利。」等語，有
該同意書可證，且為上訴人所承認。觀諸該同意書之文義，乙○
○等四人是否以該同意書概括授權上訴人可以任意無限制的委託
第三人篆刻乙○○等四人之印章後，於委任書或相關訴訟文書上
蓋章？又是否概括授權上訴人得任意撰寫相關訴訟文書提出於法
院？乙○○等四人均指稱非概括授權，仍須就具體個案個別授權
。上訴人則辯稱係概括授權。故上開文義，當事人真意如何，顯
然尚欠明瞭。參之訴訟權之行使本屬個人之權益，尤其進行當事
人進行主義之民事訴訟，法律關係之主張及證據之提出，事關官
司之勝敗，財產權益之影響重大，故於具體案件進行時，衡情當
應取得乙○○等四人之個別授權，始得為之。而原判決理由欄貳
二之(二)、(三)業已說明上開同意書並非針對特定事件之授權，在具
體事件進行時，仍應取得乙○○等四人個別授權等理由，雖稍嫌
簡略，但對判決本旨不生影響，難謂有理由不備之違法。上訴意
旨(一)稱在未完成訴訟之目的前，上訴人仍得繼續使用乙○○等四
人名義及印章進行訴訟云云，顯有誤解，自非合法之上訴理由。
(2)、刑事被告固無為不利於己陳述之義務，亦不負舉證責任，但
被告陳明有利於己之事實，依刑事訴訟法第一百六十一條之一規
定，應由其指出證明方法，俾能從事調查。上訴人陳稱第四、五
件民事訴訟，得繼續使用乙○○等四人之名義及印章於訴訟文書
上而代理進行訴訟行為乙節，為乙○○等四人堅詞否認，上訴人
自應就此有利之事實，負舉證責任。然卷查迄至原審辯論終結前
，上訴人未舉證以實其說，原審因此未對其為有利之認定，並無
不合。上訴意旨(二)謂乙○○等四人未為任何終止之意思表示，其
所為至多僅構成過失行為云云，顯係誤會，並非適法之上訴理由
。(3)、原判決已經於理由欄貳二之(二)至(九)詳細說明第一件至第三
件民事訴訟，上訴人有事先告知乙○○等四人，且取得渠等就各
該事件之授權，而第四、五件則未取得乙○○等四人之授權等理
由甚詳，且此係原審採證認事職權之行使，上訴意旨(三)、(四)就原
判決已說明之事項，任意指摘為違法，亦非合法之上訴理由。(4)
、卷查戊○○於九十五年三月二十九日下午二時四十分檢察官偵
查庭時提出之「刑事補述狀」記載：「對上述案件之訴訟費用亦
未結清（請見附件五）」等語，而詳觀戊○○所檢附之「附件五
」係台灣新竹地方法院九十五年一月十二日所為之九十四年度簡
上字第三五號上訴人逾期未補繳上訴費，而遭上訴駁回之民事裁
定，有該補述狀及所附之該民事裁定在卷可稽。是戊○○所稱「
訴訟費用未結清」，應係指上訴人未依限補繳第五件之上訴裁判
費而言，並非謂其與上訴人間之訴訟費用未結清甚明。又查，乙
○○等四人因法院通知於九十四年九月八日行準備程序到庭時，
始知上訴人擅自偽刻渠等印章及以渠等名義起訴第四、五件之民
事訴訟，且該二件已繳裁判費部分均係上訴人所繳納，乙○○等
四人均未向法院繳納任何裁判費等情，有九十四年度簡上字第三
五號民事影印卷內之上訴人繳納裁判費之自行收納款項統一收據
及該次準備程序筆錄在卷可考。是丁○○在第一審審理中縱供稱
曾交付上訴人數次訴訟費用，由上訴人代為向法院繳納等語，與
第四、五件應無關聯。另訴訟權之行使本屬個人權益，是否行使
應有自由決定之意願，既然乙○○等四人未授權上訴人代為提起
第四、五件之民事訴訟，則不問該等訴訟是否僅須以上訴人一人
或須併列乙○○等四人為原告，仍應為同一事實之認定。雖原判
決未逐一說明上述部分不足採納之理由，略嫌簡陋，但對判決本
旨均不生影響，自不得執為第三審之適法上訴理由。上訴意旨(五)
執此漫詞指摘，亦難謂適法。衡以前開說明，其上訴為違背法律
上之程式，應予駁回。
據上論結，應依刑事訴訟法第三百九十五條前段，判決如主文。
中    華    民    國  九十九  年    七    月    七    日
                      最高法院刑事第十三庭
                          審判長法官  賴  忠  星
                                法官  呂  丹  玉
                                法官  吳      燦
                                法官  蔡  名  曜
                                法官  葉  麗  霞
本件正本證明與原本無異
                                      書  記  官
中    華    民    國  九十九  年    七    月   十四   日
                                                      K

司法院資訊處製作；財團法人民間司法改革基金會備份。
